【裁判字號】    98,上,216
【裁判日期】    981117
【裁判案由】    履行契約
【裁判全文】
臺灣高等法院臺中分院民事判決           98年度上字第216號
上  訴  人  甲○○
            戊○○
            丙○○
            己○○
            乙○○
            丁○○
共      同
訴訟代理人  張柏山  律師
複  代理人  廖素秋  律師
被 上訴 人  庚○○
訴訟代理人  陳兆瑛  律師
上列當事人間請求履行契約事件，上訴人不服台灣彰化地方法院
97年度訴字第853號98年4月30日第一審判決，提起上訴，本院於
民國98年11月3日言詞辯論終結，判決如下：
    主  文
原判決廢棄。
被上訴人在第一審之訴駁回。
第一、二審訴訟費用由被上訴人負擔。
    事實及理由
一被上訴人主張：坐落彰化縣福興鄉○○段如附表所示等5筆土
  地（下稱系爭土地）原為兩造之母施林阿所有，施林阿生
  前將系爭土地贈與被上訴人，並於民國96年7月20日委託訴外
  人即代書林蕙覲辦理移轉登記，詎施林阿於系爭土地辦理移
  轉登記完成前之96年7月27日死亡，系爭土地遂由兩造共同繼
  承，並辦理繼承登記為兩造公同共有在案。施林阿既已於生
  前將系爭土地贈與被上訴人，再施林阿死亡後，兩造同為施
  林阿之繼承人，上訴人即同負有履行上開贈與契約，協同被
  上訴人將系爭土地所有權辦理移轉登記予被上訴人之義務，然
  上訴人拒不為之，爰聲明請求上訴人應協同辦理系爭土地移轉
  登記予被上訴人。
二上訴人辯稱：
  (一)被繼承人施林阿生前均係上訴人乙○○在照顧，被上訴人
    除未盡為人子女之義務外，另曾要求母親施林阿提供其名
    下所有之不動產供被上訴人借貸使用，施林阿曾多次向上
    訴人反應，擔心其名下不動產因被上訴人無法償還貸款，而
    有遭受拍賣之虞；又施林阿生前曾告訴他人系爭土地是由
    兩造全部兄弟姊妹共有；且系爭土地上尚有上訴人甲○○、
    戊○○的房屋坐落其上，於家產未分之前，施林阿不可能
    置其他6名子女於不顧，再施林阿從未提及欲將名下房產
    皆贈與被上訴人一人等情，且倘施林阿確有贈與被上訴人
    系爭土地之真意，何以選擇需繳納鉅額贈與稅之方式將系爭
    土地移轉予被上訴人，而不選擇以遺產移轉之方式移轉系爭
    土地，以節省稅賦之支出，乃不合乎常理。況被上訴人於母
    親死亡前緊急送醫之際，才持委託書向戶政機關申請施林阿
    之印鑑證明書，並於交付訴外人即代書林蕙覲辦理後，再
    於醫院急救無效之當日簽立偽造之贈與契約書，持向稅捐單
    位申報土地增值稅準備過戶，被上訴人所提之土地建築改良
    物所有權贈與移轉契約書上之日期欄，刻意保留空白，以手
    寫方式記載，實有掩飾實際製作日期為96年11月27日之嫌，
    是該份契約書有事後加工假造之嫌。另被上訴人申請印鑑證
    明時間為96年7月25日下午1時17分，但當日下午1時10分施
    林阿即送往醫院，故被上訴人所持之印鑑證明是偽造的，
    印章部分也是被上訴人所私自刻印。
  (二)復查，依被上訴人所述施林阿為贈與被上訴人系爭土地之
    意思表示之時點，施林阿之精神狀況已多所混亂，何以能
    做出上開意思表示，誠屬可疑，訴外人即代書林蕙覲於另案
    偵訊中及本案審理中所為之證言，係基於受被上訴人委任關
    係下所為之證詞，真實性乃為可疑，雙方互利關係下不無臨
    訟勾串之嫌，且被上訴人並無其他證人可資佐證其說。被上
    訴人隱瞞其他兄弟姊妹，私下偽造相關文書，欲將母親遺產
    占為己有，目的在於將系爭土地及與其相連之1 筆土地完整
    出售地予第三人，獲取利益，故被上訴人以不實文書向上訴
    人等其他繼承人請求履行，實為無稽。
  (三)退步言之，縱被上訴人與施林阿間真有贈與契約存在，且
    為生前贈與契約，則依民法408條規定，得於贈與物之權利
    未移轉前撤銷贈與，因該贈與契約顯然侵害上訴人之權益，
    上訴人自得依前開規定撤銷贈與契約，並以答辯狀繕本送達
    為撤銷贈與意思表示之通知。若該贈與契約為遺贈或死因贈
    與，則業已侵害上訴人之特留份，上訴人自得主張扣減。
  (四)上訴人與被上訴人於98年9月23日私下達成協議，由兩造依
    表決結果決定系爭土地之處理方式。
  (五)施林阿不可能將系爭土地贈與被上訴人，系爭土地是年紀
    較長之上訴人等人與施林阿一同打拼所得，施林阿其餘
    財產亦已均被被上訴人拿走。
  (六)上訴人之母施林阿於96年3月3日因病昏迷住院後，自此經
    常往返醫院治療，且精神狀況不佳，時有意識不清之情形發
    生，而施林阿本身不識字、更不會書寫全名，申請印鑑證
    明委任書上之簽名非施林阿所為甚明，又申請印鑑證明委
    任書上委任日期為96年7月25日，當時施林阿已再度入院
    並陷入昏迷，生命跡象不穩，故該委任書有偽造之嫌。再施
    林阿從未親口告知任何人有贈與財產之行為，亦未曾以任
    何書面資料（委任書、贈與契約書、遺書等）親筆簽名承諾
    贈與行為，參以被上訴人未能提出相關證明，是被上訴人之
    主張為無理由。
  (七)本件證人林蕙覲於台灣彰化地方法院檢察署（下稱彰化地檢
    署）97年度偵字第2078號偽造文書案件中證稱：「施林阿
    於96年7月20日與被上訴人拿權狀給伊，贈與日期即96年7月
    20日，因無印鑑證明書，故伊於96年7月26日才去申報…蓋
    印在贈與契約書上之印章係施林阿交付與伊…」等語；惟
    證人林蕙覲於原審審理中卻證稱：「96年7月20日並無交付
    權狀與贈與契約之事，只是單純詢問如何辦理及準備何文件
    ，而贈與契約及其上之立契日均是後來補做的，非當日所為
    」，其證詞顯有前後不一之情形；又印鑑章並非施林阿本
    人親自到場交付，贈與契約之訂立均由被上訴人所為，顯違
    反民法第106條禁止雙方代理之規定。並聲明：被上訴人之
    訴駁回。
三本件第一審對於被上訴人之請求，判決全部勝訴，上訴人聲明
  不服，聲明求為廢棄並駁回被上訴人之起訴。被上訴人則求為
  判決駁回上訴。
四本院審理之結果：
  (一)查系爭土地原為兩造之被繼承人施林阿所有，現由兩造共
    同繼承，登記為公同共有，為兩造所不爭執之事實，並有土
    地登記謄本5份在卷可稽。被上訴人主張施林阿於生前將
    系爭土地贈與被上訴人，並於96年7月20日委託訴外人即代
    書林蕙覲辦理移轉登記，雙方訂有土地所有權贈與移轉契約
    書，嗣因施林阿於96年7月27日死亡，上訴人為其法定繼
    承人，對於上開贈與契約自應共同負擔履行義務等情，業據
    提出土地所有權贈與移轉契約書為證；然上開事實為上訴人
    所否認，並以前詞置辯，且提出施林阿病歷摘要、申請印
    鑑證明委任書、護理紀錄、房屋稅繳款書、遺產稅免稅證明
    書為憑。
  (二)按稱贈與者，謂當事人約定，一方以自己之財產無償給與他
    方，他方允受之契約；又當事人互相表示意思一致者，無論
    其為明示或默示，契約即為成立，民法第406條、第153條定
    有明文。是以只須當事人一方有以財產為無償給與他方之要
    約，經他方承諾者，自足當之，故當事人雙方就贈與契約內
    容意思表示合致者，贈與契約即告成立。又主張契約存在者
    ，按諸民事訴訟法第277條舉證責任原則之規定，自應由其
    就該契約存在之事實負舉證之責。經查，被上訴人主張其與
    施林阿生前就系爭土地有贈與契約存在，業為上訴人所否
    認，按諸上揭說明，自應由被上訴人負舉證之責。查證人林
    蕙覲即辦理系爭土地贈與及移轉事宜之代書於原審審理中證
    稱：「我是代書，我當初有受施林阿、被上訴人庚○○二
    人的委託，辦理施林阿贈與土地給被上訴人的事宜，是施
    林阿在我事務所當面告訴我的，是被上訴人載他媽媽來我
    事務所，當時施林阿的意識是清楚的，這件事情我很早就
    聽施林阿在提…契約上的日期是96年7月20日，但是契約
    是後來才補做的，我壓的日期是當天他們來講的日期，契約
    上的章是被上訴人拿給我的，所以實際上簽約的那天施林阿
    未到場」等語（見原審卷第72頁）；佐以證人林蕙覲另於
    彰化地檢署97年度偵字第2078號被上訴人涉嫌偽造文書一案
    中，證稱：「…贈與日期即96年7月20日…而施林阿來事
    務所時精神狀況尚好，我有確認施林阿的真意…」等語（
    見彰化地檢署96年度他字第1610號卷第95頁），參諸證人林
    蕙覲與兩造並無利害關係或任何宿怨、嫌隙，實無甘冒偽證
    罪之刑責偏袒被上訴人之必要，其證詞應尚屬中立可採，證
    人林蕙覲雖就收受系爭土地所有權狀之日期，證言前後有所
    不一，然此一細節於一年多後之今日，本有記憶不清之可能
    ，證人林蕙覲對於施林阿確有贈與系爭土地予被上訴人之
    意思，則始終陳述一致，故本件被繼承人施林阿確有贈與
    系爭土地予被上訴人之真意甚明。上訴人雖辯以：施林阿
    為贈與被上訴人系爭土地之意思表示時，精神狀況已多所混
    亂，何以能做出上開意思表示云云，惟參以彰化地檢察署97
    年度偵字第2078號案件中，證人即彰濱秀傳醫院護士葉小環
    證稱：「96年7月21日施林阿至該院洗腎時，意識有時清
    楚，有時混亂…，若施林阿意識不清楚，會記載在血液透
    析治療單上，但這種情形不多，且96年7月21日並未發生這
    種情況；施林阿可以與人正常交談，並理解伊說的話…」
    ，及同醫院證人即腎臟科主治醫師巫文平、心臟內科主治醫
    師牛亞蕾均證稱：施林阿自96年3月29日起至同年7月25日
    到醫院接受治療時，意識清楚，問答上均無問題（見彰化地
    檢署96年度他字卷第116、117、141、142、143頁），顯見
    施林阿為贈與系爭土地之意思表示時，並未有何意識不清
    之狀態甚明，上訴人前開所辯，不足採信。被上訴人主張被
    繼承人施林阿於生前有將系爭土地贈與被上訴人之意思，
    其與施林阿就系爭土地成立已贈與契約，尚堪採信。
  (三)上訴人復辯稱：被上訴人係趁施林阿送醫急救之際，未經
    施林阿同意或授權，於申請印鑑證明書之委任書上，偽簽
    施林阿之署名，其上施林阿之印章亦為被上訴人所偽造
    後，交由代書辦理系爭土地贈與事宜云云，惟查，上訴人曾
    就此部分對被上訴人提起偽造文書之告訴，然經彰化地檢署
    97年度偵字第2078號處分不起訴確定在案，此據本院調閱上
    開偵查卷宗查明屬實，而上訴人就被上訴人涉嫌偽造贈與契
    約或申請印鑑證明委任書等節，始終無法提出具體之證據以
    佐其說，是其所辯，尚無可採。而本件施林阿確有贈與系
    爭土地予被上訴人之真意，已如前述，縱該申請印鑑證明委
    任書上之印章非施林阿所親蓋，亦無礙於本件贈與契約之
    有效成立，蓋契約僅需雙方自由意思表示一致即屬成立，不
    限於口頭或書面之形式。至上訴人所辯：施林阿不可能將
    系爭土地全數移轉予被上訴人，因從未聽聞施林阿有此一
    計畫云云，乃純屬對於施林阿個人內心意思之主觀臆測，
    及缺乏有力根據所為之推論，亦無足採。
  (四)施林阿於生前固有將系爭土地贈與被上訴人，惟施林阿
    於系爭土地之所有權移轉登記予被上訴人之前即已死亡，迄
    今系爭土地之所有權仍未依系爭贈與契約移轉登記予被上訴
    人，被上訴人乃訴請上訴人應協同辦理系爭土地之所有權移
    轉登記。按民法第408條第1項規定：「贈與物之權利未移轉
    前，贈與人得撤銷其贈與」，上訴人因此主張依該規定撤銷
    系爭贈與契約。查民法第408條第1項之撤銷，係指贈與人無
    須具備法定原因，即得任意撤銷贈與契約。惟此種撤銷必須
    於贈與物之權利未移轉前，贈與人始得撤銷贈與；如已移轉
    一部者，贈與人尚得就未移轉之部分撤銷。但贈與物之權利
    已全部移轉者，贈與人即不得撤銷贈與。而同條第2項則係
    第1項之例外規定，於經公證之贈與，或為履行道德上義務
    而為贈與者，贈與人不得任意撤銷贈契約。至民法第417條
    則為贈與契約之法定撤銷事由，贈與人之繼承人之撤銷權，
    須受贈人因故意不法之行為致贈與人死亡，或以各種手段妨
    礙贈與人之撤銷，而贈與人其後死亡者，贈與人之繼承人即
    得撤銷贈與契約。該條適用之先決條件為「權利已移轉」或
    民法第408條第2項等不得任意撤銷之情形，蓋如贈與物尚未
    移轉權利或非民法第408第2項之情形者，贈與人自得任意撤
    銷贈與契約，無依法定撤銷規定撤銷贈與之必要。足見民法
    第408條第1項與第417條之規定並未衝突，贈與人依民法第
    408條第1項之規定所得行使之撤銷權即未受第417條規定之
    限制，是贈與人之繼承人於贈與物之權利未移轉前，依民法
    第408第1項之規定自得行使撤銷權，並非必須俟受贈人因故
    意不法之行為，致贈與人死亡或妨礙其為贈與之撤銷，始得
    依民法第417條之規定行使撤銷權。本件贈與物之權利既未
    移轉，上訴人自非須有受贈人即被上訴人因故意不法之行為
    ，致贈與人即施林阿死亡或妨礙其為贈與之撤銷，方能撤
    銷系爭贈與契約。又上訴人撤銷系爭贈與契約之權利係繼承
    自施林阿，施林阿之繼承人除上訴人外尚有被上訴人，
    而施林阿之繼承人公同共有之撤銷權，其權利之行使，依
    民法第828條第2項、第831條之規定，原應得公同共有人全
    體之同意，但被上訴人為系爭贈與契約之受贈人，則上訴人
    行使撤銷系爭贈與契約之權利，事實上顯無法得被上訴人之
    同意。惟實務上在關於公同共有物權利之行使，如事實上無
    法得公同共有人全體之同意時，例外地認為可無須全體之同
    意，例如公同共有物被一部分公同共有人處分時，依最高法
    院32年上字第115號、37年上字第6939 號判例意旨，此際只
    須得私擅處分人以外之公同共有人全體之同意，即可行使回
    復公同共有物所有權之行為。是本件上訴人行使撤銷權，事
    實上無法得被上訴人之同意，未經被上訴人同意，仍得合法
    撤銷系爭贈與契約。
  (五)上訴人再提出98年9月23日經兩造簽署及彰化縣鹿港鎮○○
    路真耶穌教會負責人王建新見證之和解書（下稱系爭和解書
    ）及表決意見書，其中乙○○未親自出席，委託丙○○代為
    表決，以決定系爭土地之所有權歸屬，此有和解書、表決意
    見書、表決委託書在卷可稽（附本院卷第76至82頁）。被上
    訴人主張系爭和解書係其於98年4月間簽署，當時共簽8份，
    每人各持1份，其簽署時該和解書未載日期，亦無教會人士
    簽名，至98年9月23日上訴人始交付1份和解書予被上訴人，
    上訴人所提之和解書，日期係上訴人自行填上，再請王建新
    簽名，該和解書無效，且投票係上訴人自行所為，未經教會
    人士見證，並無效力云云。查系爭和解書係由被上訴人親自
    簽署，且係由被上訴人最先簽署，再交由上訴人簽署，此觀
    系爭和解書被上訴人簽名之位置係在最上面自明，則上訴人
    在被上訴人簽署系爭和解書之後，再填上日期，及請教會人
    士王建新在見證人欄簽名，自不能否定系爭和解書之效力，
    被上訴人以其持有之和解書未載日期及無王建新之簽名，而
    否認系爭和解書之效力，要無可採。至系爭和解書簽署之日
    期，本院認98年9月23日乙○○未親自出席，係委託丙○○
    代為表決，故系爭和解書未有乙○○之簽名，且當天上訴人
    確有投票表決有關系爭土地之所有權歸屬，系爭和解書顯係
    兩造於98年9月23日簽署，況系爭和解書既為真正，上訴人
    亦無偽填日期之必要。又系爭和解書載明「庚○○本人邀約
    戊○○、甲○○、丙○○、己○○、乙○○、丁○○等兄弟
    姊妹共七人及鹿港鎮○○路真耶穌教會執事、傳道人、負責
    人等，共同在教會眾弟兄調解下和解，因庚○○等七位兄弟
    姊妹為了福興鄉○○段192、200、202、204、205地號等五
    筆土地之事吵架與訴訟。為了兄弟姊妹相親相愛和好不再吵
    架，由庚○○邀集教會長老等人在主耶穌的見證下為兄弟姊
    妹的爭執作出意見表決，由兄弟姊妹七人共同投票表決作成
    和解之決議，即少數服從多數絕對服從，所作的表決結果大
    家兄弟姊妹七人全都服從並誠信遵從，對表決結果絕對有效
    並服從且沒有任何異議…本和解書在教會眾見證人見證之下
    可成法律證物具絕對效力」等語，可見係以兩造表決之結果
    ，決定系爭土地之所有權歸屬，兩造均應遵守表決之結果，
    若表決結果係由被上訴人單獨取得系爭土地之所有權，即上
    訴人承認被上訴人依系爭贈與契約取得系爭土地移轉登記請
    求權，苟表決權結果係由兩造各取得系爭土地1/7之所有權
    ，即被上訴人拋棄其依系爭贈與契約所取得之系爭土地移轉
    登記請求權。而兩造就系爭土地所有權歸屬之表決結果，除
    被上訴人未參與投票，依上訴人所提出之表決意見書係甲○
    ○、丁○○、己○○、乙○○、戊○○贊成由兩造各取得系
    爭土地1/7之所有權（丙○○之表決意見書遺失），顯然兩
    造已較多數人同意由兩造各取得系爭土地1/7之所有權。被
    上訴人既簽署系爭和解書，已可預見表決之結果係由兩造各
    取得系爭土地1/7之所有權，被上訴人應係同意於出現該表
    決結果時拋棄其依系爭贈與契約所取得之系爭土地移轉登記
    請求權，被上訴人所為應係附有以該表決結果為停止條件之
    拋棄系爭土地移轉登記請求權，茲出現該表決結果，停止條
    件成就，被上訴人拋棄系爭土地移轉登記請求權生效。又真
    耶穌教會負責人王建新已在系爭和解書簽名為見證人，被上
    訴人亦承認其有於98年9月23日前往真耶穌教會見到上訴人
    設投票箱投票等情（見本院卷第47頁背面、第89頁正面），
    上訴人既係在真耶穌教會投票，該投票係於教會人士見證下
    所為，自與事實相符，被上訴人空言否認該投票有經教會人
    士見證，要無可採。本件被上訴人應受98年9月23日表決結
    果之拘束，應不得再請求上訴人協同辦理系爭土地之移轉登
    記。
  (六)綜上所述，施林阿雖有於生前將系爭土地贈與被上訴人，
    但施林阿未及辦理系爭土地之移轉登記即死亡，上訴人已
    依民法第408 條第1 項之規定撤銷系爭贈與契約，且兩造另
    達成以表決結果決定系爭土地所有權歸屬之協議，被上訴人
    應受由兩造各取得系爭土地1/7 所有權之表決結果拘束，被
    上訴人訴請上訴人協同辦理系爭土地之移轉登記，洵屬無據
    ，不能准許。原審為被上訴人勝訴之判決，尚有未洽，上訴
    意旨指摘原判決不當，求予廢棄改判，為有理由，爰由本院
    廢棄原判決，改判如主文第二項所示。本件事證已臻明確，
    兩造其餘攻擊防禦方法，均與判決之結果不生影響，故不逐
    一論述，併此敘明。
五據上論結，本件上訴為有理由，依民事訴訟法第450條、第78
  條，判決如主文。
中    華    民    國    98    年    11    月    17    日
                民事第四庭    審判長法  官  陳蘇宗
                                    法  官  李寶堂
                                    法  官  黃永祥
以上正本係照原本作成。
如對本判決上訴，須於收受判決送達後20日內向本院提出上訴書
狀，其未表明上訴理由者，應於提出上訴後20日內向本院提出上
訴理由書（須按他造人數附具繕本）。
上訴時應提出委任律師為訴訟代理人之委任狀。具有民事訴訟法
第466條之1第1項但書或第2項之情形為訴訟代理人者，另應附具
律師及格證書及釋明委任人與受任人有該條項所定關係之釋明文
書影本。
                                    書記官  陳信和
中    華    民    國    98    年    11    月    17    日
                                                      Ｖ
附表：土地坐落：彰化縣福興鄉○○段
┌──┬──┬──┬────┬──┐
│編號│地號│地目│面積（平│持分│
│    │    │    │方公尺）│    │
├──┼──┼──┼────┼──┤
│ 一 │192 │ 旱 │133.42  │全部│
│    │    │    │        │    │
├──┼──┼──┼────┼──┤
│ 二 │200 │ 建 │64.79   │全部│
│    │    │    │        │    │
├──┼──┼──┼────┼──┤
│ 三 │202 │ 建 │374.55  │全部│
├──┼──┼──┼────┼──┤
│ 四 │204 │ 建 │45.15   │全部│
├──┼──┼──┼────┼──┤
│ 五 │205 │ 建 │195.01  │全部│
│    │    │    │        │    │
└──┴──┴──┴────┴──┘


司法院資訊處製作；財團法人民間司法改革基金會備份。
